【裁判字號】    89,台上,1607
【裁判日期】    890720
【裁判案由】    租佃爭議
【裁判全文】
最高法院民事判決                              八十九年度台上字第一六○七號
    上  訴  人  己 ○ ○
                戊 ○ ○
                丁 ○ ○
                甲 ○ ○
                丙 ○ ○
                庚 ○ ○
                乙 ○ ○
                辛○○○
    共      同
    訴訟代理人  朱 立 人律師
    複 代理 人  李 玲 玲律師
    被 上訴 人  癸 ○ ○
                壬 ○ ○
右當事人間租佃爭議事件，上訴人對於中華民國八十八年五月四日台灣高等法院台南
分院第二審判決（八十七年度上字第四二七號），提起上訴，本院判決如左：
    主  文
原判決除假執行部分外廢棄，發回台灣高等法院台南分院。
    理  由
本件上訴人主張：兩造訂有耕地三七五租約，由被上訴人承租伊共有之坐落台南縣仁
德鄉○○○段第四九六、四九六－一、四九六－三、四九六－五、四九六－六、四九
六－七、四九六－九、四九六－一○、四九六－二○地號等九筆土地，詎被上訴人竟
將部分耕地轉租予訴外人林炎崑開闢道路，供為通行之用，依耕地三七五減租條例第
十六條規定，原訂租約已歸無效，伊自得收回系爭土地等情，求為命被上訴人將系爭
土地交還予伊之判決。
被上訴人則以：林炎崑所有土地與公路無適宜之聯絡，乃向上訴人己○○借用系爭土
地之一小部分開闢道路，做為對外通行之用。伊未轉租或出借系爭土地予林炎崑，無
不自任耕作情事等語，資為抗辯。
原審廢棄第一審所為上訴人勝訴之判決，改判駁回其訴，係以：上訴人就其主張之事
實，固據提出台南縣私有耕地租約、土地登記簿謄本等件為證。惟按土地法第一百零
八條規定，承租人縱經出租人承諾，仍不得將耕地全部或一部轉租於他人，旨在防杜
承租人轉租他人從中漁利，致加重次承租人之負擔，並使租賃關係趨於複雜。若無轉
租他人從中漁利，致加重次承租人之負擔，並使租賃關係趨於複雜之情事發生，即難
認原訂租約業因違反耕地三七五減租條例第十六條之規定而無效。訴外人林炎崑所有
土地係袋地，與系爭坐落台南縣仁德鄉○○○段第四九六－五地號土地毗鄰，林炎崑
之土地必須通行系爭第四九六－五地號土地始能抵達公路，林炎崑依法自得請求通行
上開土地。則被上訴人應林炎崑之要求，經上訴人之同意，提供上開第四九六－五地
號中長十公尺、寬四公尺之土地，由林炎崑開闢道路做為通行之用，即屬合情合理，
無轉租他人從中漁利，致加重次承租人之負擔，並使租賃關係趨於複雜之情形，難認
被上訴人有不自任耕作情事。故上訴人主張被上訴人不自任耕作，原訂租約無效，請
求被上訴人將系爭土地交還予伊，為無理由，不應准許等詞，為其判斷之基礎。
查耕地租賃，承租人縱經出租人承諾，仍不得將耕地全部或一部轉租於他人。又承租
人應自任耕作，否則原訂租約無效。所謂不自任耕作，兼指轉租及將耕地借與他人使
用在內。原審既認被上訴人應林炎崑之要求，經上訴人之同意，提供系爭土地之一部
分，由林炎崑開闢道路做為通行之用，則被上訴人能否謂無不自任耕作情事，即不無
研求之餘地。原審遽以前揭理由為上訴人敗訴之判決，尚有可議。上訴論旨，指摘原
判決不當，求予廢棄，非無理由。
據上論結，本件上訴為有理由，依民事訴訟法第四百七十七條第一項、第四百七十八
條第一項，判決如主文。
中      華      民      國    八十九    年      七      月     二十     日
                              最高法院民事第四庭
                                  審判長法官  陳  國  禎
                                        法官  李  彥  文
                                        法官  陳  重  瑜
                                        法官  劉  福  聲
                                        法官  黃  秀  得
      右正本證明與原本無異
                                              書  記  官
中      華      民      國    八十九    年      八      月      三      日
                                                                       ：


司法院資訊處製作；財團法人民間司法改革基金會備份。
